ACORDAO-COMPLETO-2352446

ACÓRDÃO 3073/2019 ATA 14/2019 - SEGUNDA CÂMARA

VISTOS, relatados e discutidos estes autos em que se analisam atos de concessão de pensão especial de ex-combatente deferidos pela 1ª Região Militar do Comando do Exército, em favor das beneficiárias acima identificadas. 
ACORDAM os Ministros do Tribunal de Contas da União, reunidos em Sessão da 2ª Câmara, ante as razões expostas pelo Relator, e com fulcro nos incisos III e IX do art. 71 da Constituição Federal e nos arts. 1º, inciso V, e 39, inciso II, da Lei 8.443/1992, c/c o art. 259, inciso II, do Regimento Interno/TCU em:
9.1 considerar legais as concessões de pensões especiais objeto das peças 1, 2 e 3, em favor das Sras. Marta Rodrigues da Silva Moraes, Vanja Rodrigues da Silva Santos, Norma Maria da Silva Barbosa e Marcia Maria Santa Rita Fernandes, conferindo-lhes os correspondentes registros;
9.2 considerar ilegais as pensões instituídas em nome das Sras. Maria da Penha Silva de Souza e Maria José da Silva Torres, negando registro aos atos das peças 4 e 5;
9.3 dispensar o ressarcimento das quantias indevidamente recebidas de boa-fé pelas beneficiárias indicadas no subitem 9.2 precedente, consoante o disposto no Enunciado 106 da Súmula da Jurisprudência do TCU;
9.4 determinar à 1ª Região Militar do Comando do Exército que:
9.4.1 no prazo de 15 (quinze) dias, a contar da ciência desta deliberação, abstenha-se de realizar pagamentos decorrentes dos atos impugnados, indicados no subitem 9.2 acima, sujeitando-se a autoridade administrativa omissa à responsabilidade solidária, nos termos do art. 262, caput, do Regimento Interno/TCU;
9.4.2 dê ciência, no prazo de 15 (quinze) dias, a contar do recebimento da notificação deste Acórdão, do inteiro teor desta deliberação às beneficiárias Maria da Penha Silva de Souza e Maria José da Silva Torres, notadamente no que diz respeito ao enquadramento da sua situação fática às disposições do art. 30 da Lei 4.242/1963, encaminhando a este Tribunal, no prazo de 30 (trinta) dias, comprovante da referida ciência;
9.4.3 no caso de a opção recair sobre a pensão ora em exame, deixando de perceber qualquer benefício do Instituto Nacional do Seguro Social, emita novos atos de concessão, submetendo-os a este Tribunal, nos termos da IN/TCU 78/2018;
9.4.4 alerte as interessadas de que o efeito suspensivo proveniente da interposição de possíveis recursos perante o TCU não as exime da devolução dos valores percebidos indevidamente após a respectiva notificação, caso os recursos não sejam providos;
9.5. determinar à Sefip que monitore o cumprimento da medida indicada no subitem 9.4.1 supra, representando a este Tribunal, caso necessário.

Concessão de pensão especial de ex-combatente às beneficiárias acima identificadas, vinculadas ao Comando do Exército, Primeira Região Militar.

Segunda Câmara

1ª Região Militar do Comando do Exército.

3. Interessadas: Marta Rodrigues da Silva Moraes (XXX.158.657-XX); Vanja Rodrigues da Silva Santos (XXX.083.077-XX); Maria José da Silva Torres (XXX.775.007-XX); Maria da Penha Silva de Souza (XXX.895.627-XX); Norma Maria da Silva Barbosa (XXX.414.857-XX); Marcia Maria Santa Rita Fernandes (XXX.211.328-XX).

13.1. Ministros presentes: Ana Arraes (Presidente), Augusto Nardes, Aroldo Cedraz e Raimundo Carreiro.
13.2. Ministros-Substitutos presentes: Marcos Bemquerer Costa (Relator) e André Luís de Carvalho.

Maria da Penha Silva de Souza

MARCOS BEMQUERER

Trata-se do processo consolidado com atos de pensões especiais de ex-combatentes concedidas pela 1ª Região Militar, em favor de Marta Rodrigues da Silva Moraes, Vanja Rodrigues da Silva Santos, Maria José da Silva Torres, Maria da Penha Silva de Souza, Norma Maria da Silva Barbosa e Marcia Maria Santa Rita Fernandes (peças 1 a 5) .
2.	O Controle Interno e a Secretaria de Fiscalização de Pessoal (Sefip) manifestam-se pela legalidade das concessões (peças 7 e 8) , havendo a unidade especializada feito os seguintes apontamentos, em síntese:
	2.1 os atos em análise apresentaram a crítica “CPF nulo ou inválido” pelo sistema eletrônico da Sefip, sendo oportuno lembrar o histórico sobre a criação do Cadastro de Pessoa Física –  CPF no Brasil, em especial a Lei 4.862/1965, o Decreto-lei 401/1968 e o Decreto 3.000, de 26 de março de 1999, Regulamento do Imposto de Renda, segundo o qual ficou positivada a quem se destinava a obrigatoriedade do cadastro (art. 33) ;
	2.2 mesmo antes da imposição da inscrição no Sistema CPF, os Comandos Militares exerciam o controle de pessoal por intermédio de códigos numéricos pessoais (Ex: PREC CP, em que PREC significa precedência e CP código pessoal) , para controle de pagamentos, descontos e ressarcimentos dos militares da ativa, inativos e pensionistas no âmbito do Exército Brasileiro) ; ou seja, mesmo não existindo cadastro de pessoa física para o instituidor de pensão, este era controlado pelas Forças Armadas por um número pessoal e intransferível, que identificava o instituidor de forma única e inequívoca;
	2.3 assim, e considerando que os óbitos dos instituidores ocorreram em data anterior à obrigatoriedade de se possuir CPF, ou seja, antes de 26/03/1999, data de edição do Decreto 3.000/1999, entende-se que a inexistência do CPF por parte do instituidor da pensão militar não oferece óbice à apreciação pela legalidade dos atos em estudo. 
3.	O Ministério Público junto ao TCU, representado pelo Procurador Rodrigo Medeiros de Lima, por meio do Parecer da peça 9, põe-se de acordo com as conclusões anteriores, exceto no tocante às concessões instituídas pelo Sr. Roldão Marcelino da Silva, falecido em 18/09/1967, cujas beneficiárias são suas filhas Maria da Penha Silva de Souza e Maria José da Silva Torres (peças 4 e 5) .
4.	Eis as razões expostas pela Procuradoria:
“3.	Na data do óbito do instituidor estava em vigência o art. 30 da Lei 4.242/1963, que assim dispunha:
‘Art. 30. É concedida aos ex-combatentes da Segunda Guerra Mundial, da FEB, da FAB e da Marinha, que participaram ativamente das operações de guerra e se encontram incapacitados, sem poder prover os próprios meios de subsistência e não percebem qualquer importância dos cofres públicos, bem como a seus herdeiros, pensão igual à estipulada no art. 26 da Lei n.º 3.765, de 4 de maio de 1960’.
4.	Como se vê, o art. 30 da Lei 4.242/1963 veda o pagamento concomitante da pensão de ex-combatente com qualquer importância percebida dos cofres públicos e requer do beneficiário, a condição de ser incapaz de prover os próprios meios de subsistência.
5.	É nesse sentido a manifestação do Ministro Walton Alencar Rodrigues no voto condutor do Acórdão 1756/2018-TCU-Primeira Câmara (grifos inseridos) :
‘Identificou-se, a partir de consulta à base de 2016 da Relação Anual de Informações Sociais (Rais) , que Eva Cristina Dias Leitão, além da pensão especial de ex-combatente, recebe vencimentos como servidora pública estadual e pensão do INSS.
O art. 30 da Lei 4.242/1963 veda expressamente a acumulação da pensão de ex-combatente com outra importância percebida dos cofres públicos. Nesse sentido a jurisprudência deste Tribunal (por exemplo, Decisão 280/2001-1ª Câmara) ’.
6.	Esse também é o entendimento do Superior Tribunal de Justiça, conforme ilustra a ementa da seguinte deliberação publicada no DJe de 24/11/2015 (grifos inseridos) :
‘ADMINISTRATIVO. PENSÃO ESPECIAL DE EX-COMBATENTE. LEI DE REGÊNCIA. DATA DO ÓBITO DO INSTITUIDOR. ART. 30 DA LEI N. 4.262/63. FILHA MAIOR. BENEFÍCIO DE NATUREZA ASSISTENCIAL. REQUISITOS ESPECÍFICOS. COMPROVAÇÃO. NÃO OCORRÊNCIA.
1. Trata-se, na origem, de Ação Ordinária contra a União objetivando a concessão de pensão especial de ex-combatente, por reversão do benefício inicialmente concedida à sua genitora.
2. Na hipótese dos autos, o falecimento do ex-combatente ocorreu na vigência das Leis 4.242/1963 e 3.765/1960.
3. Nos termos do art. 30 da Lei 4.242/1963, são requisitos para o pagamento da pensão especial de ex-combatente: 1) ser o ex-militar integrante da FEB, da FAB ou da Marinha; 2) ter efetivamente participado de operações de guerra; 3) encontrar-se o ex-militar, ou seus dependentes, incapacitados, sem poder prover os próprios meios de subsistência; e 4) não perceber nenhuma importância dos cofres públicos. Tais requisitos estendem-se também aos dependentes, que devem provar o seu preenchimento. Precedentes.
4. Incontroverso, nos autos, que a ora agravante percebe dos cofres públicos benefício previdenciário de aposentadoria e pensão decorrente do falecimento de seu marido (ex-servidor público) . Logo, não preenche um dos requisitos específicos do art. 30 da Lei 4.242/1963, qual seja, ser ‘incapacitados, sem poder prover os próprios meios de subsistência” e não receber ‘qualquer importância dos cofres públicos’. Agravo regimental improvido.’ (AgRg no AgRg no REsp 1555454/SP, Ministro Relator HUMBERTO MARTINS, SEGUNDA TURMA, Julgamento: 17/11/2015) ’.
7.	Consulta realizada em sistemas externos disponibilizados ao TCU revela que a Sra. Maria da Penha Silva de Souza percebe, além da pensão especial de ex-combatente, outro benefício previdenciário pago pelo Instituto Nacional do Seguro Social (INSS) : i) aposentadoria por tempo de contribuição, desde 1º/08/2006 (Benefício: 1331457421) . E a Sra. Maria José da Silva Torres percebe, além da pensão especial de ex-combatente, outros dois benefícios previdenciários pagos pelo INSS: i) aposentadoria por invalidez, desde 1º/09/1987 (Benefício: 0724811389) ; ii) pensão por morte instituída por José Roberto Torres de Moraes, desde 14/08/2003 (Benefício: 1236179916) .
8.	Como os atos de peças 4 e 5 ingressaram no TCU em 2017, portanto há menos de 5 anos, é desnecessária a prévia oitiva das interessadas, nos termos do Acórdão 587/2011-TCU-Plenário.
5.	Em razão do exposto, o representante do Ministério Público de Contas sugere a ilegalidade e a negativa de registro dos atos de peças 4 e 5. Quanto aos demais atos objeto deste feito, anui à proposta da Sefip de legalidade e concessão dos respectivos registros.
		É o Relatório.

não há.

Procurador Rodrigo Medeiros de Lima.

PENSÃO ESPECIAL DE EX-COMBATENTE. ACUMULAÇÃO INDEVIDA. ILEGALIDADE DA CONCESSÃO E NEGATIVA DE REGISTRO AOS CORRESPONDENTES ATOS. LEGALIDADE DAS DEMAIS CONCESSÕES, COM DETERMINAÇÃO PARA OS REGISTROS CORRESPONDENTES. Segundo o art. 30 da Lei 4.242/1963, é vedada a acumulação da pensão de ex-combatente com qualquer importância percebida dos cofres públicos, disposição essa extensiva aos herdeiros.

PENSÃO ESPECIAL DE EX-COMBATENTE (PEEC)

Secretaria de Fiscalização de Pessoal - Sefip.

Em exame os atos de concessão de pensões especiais de ex-combatentes às Sras. Marta Rodrigues da Silva Moraes, Vanja Rodrigues da Silva Santos, Maria José da Silva Torres, Maria da Penha Silva de Souza, Norma Maria da Silva Barbosa e Marcia Maria Santa Rita Fernandes, conforme deferido pela 1ª Região Militar do Comando do Exército (peças 1 a 5) .
2.	Os pareceres exarados nos autos pela Secretaria de Fiscalização de Pessoal – Sefip (peças 7 e 8) e pelo Ministério Público junto ao TCU (peça 9) , representado pelo Procurador Rodrigo Medeiros de Lima são parcialmente divergentes. 
3.	A Sefip propõe a legalidade de todas as concessões pensionais, enquanto o Ministério Público de Contas oferece opinião diversa para os atos insertos às peças 4 e 5, que se referem à reversão da pensão especial instituída pelo Sr. Roldão Marcelino da Silva, falecido em 18/09/1967, e têm como beneficiárias as Sras. Maria da Penha Silva de Souza e Maria José da Silva Torres, na qualidade de filhas do instituidor.
4.	O Procurador sustenta sua divergência com base nos resultados da consulta realizada em sistemas externos disponibilizados ao TCU, segundo os quais:
	a) a Sra. Maria da Penha Silva de Souza percebe, além da pensão especial de ex-combatente, outro benefício previdenciário pago pelo Instituto Nacional do Seguro Social (INSS) , consistente na aposentadoria por tempo de contribuição, desde 1º/08/2006 (Benefício: 1331457421) ;
	b) e a Sra. Maria José da Silva Torres percebe, além da pensão especial de ex-combatente, outros dois benefícios previdenciários pagos pelo INSS: 
	i) aposentadoria por invalidez, desde 1º/09/1987 (Benefício: 0724811389) ;
	ii) pensão por morte instituída pelo Sr. José Roberto Torres de Moraes, desde 14/08/2003 (Benefício: 1236179916) .
5.	Concordo com o entendimento da douta Procuradoria, pois de acordo com jurisprudência pacífica do TCU, as pensões regem-se pela lei vigente à data do óbito do instituidor do benefício. 
6.	Conforme os atos das peças 4 e 5, o óbito do ex-combatente, Sr. Roldão Marcelino da Silva, ocorreu em 18/09/1967, quando estava em vigor a Lei 4.242/1963, que assim dispunha:
“Art 30. É concedida aos ex-combatentes da Segunda Guerra Mundial, da FEB, da FAB e da Marinha, que participaram ativamente das operações de guerra e se encontram incapacitados, sem poder prover os próprios meios de subsistência e não percebem qualquer importância dos cofres públicos, bem como a seus herdeiros, pensão igual à estipulada no art. 26 da Lei n.º 3.765, de 4 de maio de 1960.” 
7. 	Como se vê, o art. 30 da Lei 4.242/1963 veda a acumulação da pensão de ex-combatente com qualquer importância percebida dos cofres públicos e requer do beneficiário a condição de ser incapaz de prover os próprios meios de subsistência, não havendo quaisquer ressalvas acerca dessas restrições.
8.	Nessa linha de entendimento, pode-se mencionar, entre outros, o Acórdão 1756/2018-TCU-Primeira Câmara (relatado pelo Min. Walton Alencar Rodrigues) , cujo sumário foi assim registrado na ferramenta de consulta deste Tribunal, Jurisprudência Selecionada:
“A pensão especial a ex-combatente de que trata a Lei 4.242/1963 não é acumulável com benefícios previdenciários. Apenas as pensões previstas no art. 53 da ADCT da CF/88 e na Lei 8.059/1990 permitem tal acumulação, contudo essas normas não contemplam a filha maior não inválida.”
9.	Como consignado no Parecer exarado pelo Procurador Rodrigo Medeiros de Lima (peça 9) , o mesmo posicionamento é compartilhado pelo Superior Tribunal de Justiça, conforme o Agravo Regimental 1555454/SP (Ministro Relator Humberto Martins, Segunda Turma, Julgamento: 17/11/2015) . 
10.	Desse modo, ilegais as concessões objeto das peças 4 e 5 destes autos, cabendo negar-lhes os correspondentes registros.
11.	Assim, o órgão de origem deve dar ciência às aludidas interessadas a respeito da Deliberação que sobrevier, nesta oportunidade, notadamente no que diz respeito ao enquadramento da sua situação fática às disposições do art. 30 da Lei 4.242/1963. E, no caso de a opção recair sobre a pensão ora em exame, deve emitir novos atos de concessão, submetendo-os a este Tribunal, nos termos da IN/TCU 78/2018.
12.	Como os atos em causa ingressaram no TCU em 12/09/2017, portanto há menos de 5 anos, é desnecessária a prévia oitiva das interessadas, nos termos do Acórdão 587/2011-TCU-Plenário (Rel. Min. Valmir Campelo) .
13.	As demais pensões objeto deste feito devem ser consideradas legais, conferindo-se registro aos correspondentes atos, na linha sugerida pelos pareceres. 
	Ante o exposto, manifesto-me por que seja adotada a deliberação que ora submeto a este Colegiado.
TCU, Sala das Sessões, em 07 de maio de 2019.
MARCOS BEMQUERER COSTA
Relator